【裁判字號】    90,上易,2544
【裁判日期】    901226
【裁判案由】    詐欺
【裁判全文】
臺灣高等法院刑事判決                  九十年度上易字第二五四四號
    上  訴  人
    即  被  告  戊○○
右上訴人因詐欺案件，不服台灣台北地方法院，八十九年度易字第二四七六號，中華
民國九十年六月十三日第一審判決（起訴案號：台灣台北地方法院八十八年度偵字第
四七一號）提起上訴，本院判決如左：
    主  文
上訴駁回。
    事  實
一、戊○○係喬因建設股份有限公司（下稱喬因建設公司）之董事長、張先知係人吉
    建設開發股份有限公司（下稱人吉建設公司）之董事長、己○○係奕興開發建設
    股份有限公司（下稱奕興建設公司）之董事長、甲○○亦係從事建築業之人士，
    四人因從事建築業而相識，丙○○於己○○處認識甲○○（甲○○、張先知、丙○○均未據檢察官偵查辦理）。戊○○、張先知、甲○○從丙○○處得知乙○○
    因退休存領有退休金。丙○○、張先知等人明知戊○○本身並無財產，於台灣銀
    行亦無存款，並無資金來源可供轉存，竟基於共同意圖為自己不法所有之犯意聯
絡，於民國八十七年十月間先由丙○○出面介紹甲○○與乙○○認識，並對乙○○佯稱，戊○○於台灣銀行總行有新台幣（下同）十三億元存款，甲○○要將其
    中五億元引進台灣銀行中山分行定期存款作業績，於轉存後可抽取轉存款百分之
    八即約三千萬元之佣金，戊○○要求先交付五百萬元現金以為保證，因甲○○欠
    缺現金，故希望乙○○能借五百萬元週轉，乙○○可獲佣金一百萬元以為引誘，
    且乙○○所借之保證金亦有銀行為擔保，可放心借款等語欺罔，致使乙○○信以
    為真而陷於錯誤，於八十七年十月二十二日與丙○○、甲○○約在台北火車站見
    面後即同往戊○○位於台北市○○○路一二七號二樓之住處交付保證金，張先知
    已先到達戊○○上址住處，惟因乙○○當日僅籌集三百零一萬六千零三十九元之
    支票三紙（票號Ｊ0000000、ＷＬ0000000、0000000），
    無法籌集五百萬元，張先知即假意向戊○○說情表示，希望能看其面子收下支票
    ，戊○○則表示勉強同意，惟向乙○○表示若有詐騙情事，其要以違約將其所交
    付之三百餘萬元沒收，乙○○不知是詐，遂與甲○○、戊○○同至世華聯合商業
    銀行大同分行將上開支票三紙存入喬因建設公司帳號：00000000000
    號帳戶，後又回到戊○○上開住處，此時戊○○拿出一紙票面金額三千萬元自稱
    是甲○○持交張先知，受款人為張先知之支票一紙（付款銀行玉山銀行八德分行
    、發票人：己○○、票號ＡＤ0000000係奕興公司帳戶拒絕往來後，甲○○向己○○借得）向乙○○表示已將該紙作為佣金之支票相關資料抄錄下來，並
    將該紙支票在乙○○面前交還張先知，使乙○○確信其會查證相關支票存款信用
    ，並在乙○○面前向甲○○表示，三日內會將五億元存入台灣銀行指定之帳戶因
    而詐取乙○○三百零一萬六千零三十九元得手。乙○○於交款後即無法找到戊○○、甲○○等人，而查知戊○○並未依約將五億元存入台灣銀行，至八十七年十
    二月九日乙○○找到戊○○談判還款之事，戊○○果以事先已獲悉之三千萬元支
    票業經拒絕往來之事由，故意指摘乙○○等人違約，所以其不能將五億元依約存
    入台灣銀行為詞，要沒收乙○○所交付之三百餘萬元保證金，後幾經商量，戊○○同意在乙○○寫下「同意書」表示二人係因「某種業務關係產生三百零一萬六
    千零三十九元之現金歸還問題」而同意退款二百零一萬六千零三十九元，沒收一
    百萬元，乙○○為能先取回部分被騙之款項，故簽立該紙同意書，後仍不甘損失
    一百萬元，經再向戊○○要求還款，經其拒絕後，始提出告訴。
二、案經乙○○訴由臺灣臺北地方法院檢察署檢察官偵查起訴。
    理  由
一、訊據上訴人即被告戊○○否認前開詐欺犯行，辯稱不認識丙○○、甲○○、己○○，當初有約定如果有假，就要沒收這三百餘萬元現金，嗣後查知前開三千萬元
    支票是拒絕往來戶的支票，所以依約沒收乙○○的三百餘萬元，並無詐欺，本來
    有要向新光人壽公司借錢轉存云云。
二、惟查被告委有共同設局詐騙告訴人乙○○之退休金三百零一萬六千零三十九元之
    事實，業據乙○○屢於偵審中指述甚詳，該款係其退休金，因受欺罔而領出（以
    支票）而與甲○○、戊○○同往世華聯合商業銀行大同分行，將上開三張支票存
    入銀行喬因建設公司帳入內，此有該三支票影本（見原審卷第三十二頁、三十三
    頁），及存款單存根影本（見偵字卷第三十二頁）在卷可按。次查被告並無財產
    、信用不佳，於台灣銀行並無存款，亦無資金可供轉存，業據證人丁○○於原審
    及本院供證甚詳，並稱因係建築同業而認識甲○○、戊○○，戊○○在花蓮連十
    萬元的支票都退票了，他根本沒有五億元可轉存，復有財政部國稅局檢送之歸戶
    財產查詢清單，表明被告並無財產資料，被告謂有五億元或十三億元存款可供轉
    存，要屬欺罔之舉。又依證人丁○○在本院所證，其早知被告並無財產，並無資
    力，竟仍依甲○○之請，拉攏其與被告見面談五億元轉存事，被告並虛表在辦公
    室見面再談，其間虛偽之情顯著。又證人丙○○偵查中證稱：知甲○○做工程需
    要錢，而乙○○有一筆退休金，就介紹乙○○和戊○○認識等語。查甲○○需款
    ，而乙○○有錢，應介紹其二人見面借錢才是，何又為此把乙○○介紹與被告戊○○認識，其間自有蹊蹺，其實情自非單純借款而已。又查被告戊○○及甲○○
    等人用以欺罔乙○○之三千萬元面額支票，乃係甲○○向己○○（奕興建設公司
    ）所借，而該帳戶先於八十七年十月九日已公告拒絕往來，有玉山商業銀行八德
    分行復原審法院函可稽，而該支票（即ＡＤ0000000號）係甲○○向己○○（奕興建設公司負責人）借用，用途為己○○所不知，已據己○○（另案通緝
    中）陳報在卷（本審卷第一二七頁）。是則該鉅大面額顯係甲○○借得空白支票
    後所填寫（支票存根無面額之記載），據被告所供又係以丁○○為受款人，由丁○○交付被告，於八十七年十月二十二日，被害人乙○○將三百餘萬元之上述三
    支票，存入被告所營喬因建設公司在世華聯合商業銀行上開帳戶，回到被告住處
    時，被告即將該三千萬元支票提出交還丁○○，由此情可知被告本知該三千萬
    元支票本即不能兌現，只是為欺矇被害人，使誤認果有轉存款項有三千萬元佣金
    ，被害人可獲一百萬元，以引誘被害人入陷阱之晃子而已。否則被告如真有轉存
    數億元鉅款至台灣銀行中山分行之能力，而有三千萬元佣金可得，其豈會將該三
    千萬元支票交還丁○○？又設使被告真有五億元可轉存台灣銀行中山分行，惟此
    舉於該銀行或甲○○有何利益，使被告可輕易得三千萬元佣金？凡此在在均表示
    轉存五億元及可有三千萬元佣金，全屬子虛烏有，無非以此為晃子，以被害人可
    分得一百萬元佣金誘騙被害人，詐取被害人金錢為真正目的，無怪乎被告早知三
    千萬元支票為不能兌現之支票，而仍對被害人聲明如有欺騙情事，就要沒收其代
    付之保證金（即三百零一萬六千零三十九元），及至詐騙得手後，即逃逸無，
    全無所謂轉存之事，被害人屢尋被告及甲○○等人全無跡，最後找到被告時，
    被告果以該三千萬元支票係拒絕往來戶支票，指被害人欺騙而堅不返還該三百零
    一萬六千零三十九元，觀被告先已將三千萬元支票交還丁○○，表示其無意提示
    ，且於其後從未通知被害人有關三千萬元支票未兌現，及要將被害人所付三百餘
    萬元保證金沒收之意思，即逃逸他去，及至日後為被害人查獲，則表示已予沒收
    拒不返還，顯示被告對詐取該保證金三百餘萬元，乃事先計謀胸有成竹。另涉共
    犯之甲○○亦於會同被害人將該款存入被告公司帳戶後，即潛匿無，經原審及
    本審經眾多管道均無法查知其下落及設址居住處所，己○○經本院命其查報甲○○年籍住所，竟檢具經變造之名片影本，虛指甲○○住居高雄縣橋頭鄉○○街十
    九號，惟該址即為己○○為負責人之奕興建設公司之原址，但該公司既已經銀行
    拒絕往來，應已停止經營，其陳報應非甲○○之真正下落，其亦共涉本案之情節
    甚為昭然。
三、被告雖辯稱其有要向新光人壽保險股份有限公司（下稱新光人壽公司）等調五億
    元資金轉存云云，惟此係被告虛詞，其實無此能力向新光人壽公司籌調五億元資
    金轉存，亦有新光人壽保險股份有限公司總務協理證人蔡永欽於原審調查時證稱
    ：公司會依需要評估是否存款，其不記得被告有向其提過轉存五億元的事，該公
    司不會因為有人向其說項而將公司之資金存入某家銀行，公司會評估銀行的信用
    ，且是銀行的經理來向我們接洽資金存款的事情等語可證，及原審向新光人壽公
    司函查據覆稱：「本公司並無經營客戶因銀行擔保品不足，為周轉現金，存入特
    定帳戶以為資力證明而短期借、放款予客戶之業務」，該公司員工林桂芳業於八
    十五年二月六日死亡亦有函附之死亡證明書、員工人事調動明細卡可按，被告並
    無資力又無能力調集五億元，甚為顯著。其自無資力，又無所稱籌調資金之能力
    與事實，竟藉詞收取保證金其詐欺之意思及行徑已極明確，所辯不足採信，被告
    詐欺犯行堪資認定，應予依法論科。至被告於本審提出奕興建設公司在玉山銀行
    之另一支票ＡＤ0000000號，謂甲○○另與乙○○有債務關係，惟其與前
    述三千萬元支票連號，其用途不明，是否乙○○同時另受甲○○詐騙，要係另一
    回事，與本件無關，要難作為本件被告之有利證明，附此敘明。
四、原審以被告與未經起訴之甲○○、張先知、丙○○共犯詐欺罪，適用刑法第二十
    八條、第三百三十九條第一項、罰金罰鍰提高標準條例第一條前段、審酌被告等
    所詐騙為被害人之退休金，手段惡劣，犯行經詳密計劃，及事後堅不全數返還被
    害人（僅退還二百零一萬六千零三十九元）等一切情狀，科處有期徒刑拾月，核
    其認事用法均無不合，量刑亦屬平允，原判決應予維持。被告猶以被害人欺騙（
    三千萬元支票不能兌現），應當沒收該保證金等詞，否認犯罪，核非有理由，應
    駁回其上訴。
五、甲○○、己○○、丁○○、丙○○所涉共同詐欺犯嫌，應由檢察官另行偵查辦理
    。
據上論結，應依刑事訴訟法第三百六十八條判決如主文。
本案經檢察官李良忠到庭執行職務。
中      華      民      國    九十      年     十二     月     二十六   日
                              臺灣高等法院刑事第十八庭
                                  審判長法  官    吳      敦
                                        法  官    吳  明  峰
                                        法  官    劉  慧  芬
右正本證明與原本無異。
不得上訴。
                                        書記官    李  麗  花
中      華      民      國    九十      年      十二    月     二十八   日
附錄本案論罪科刑法條全文
刑法第三百三十九條第一項：
意圖為自己或第三人不法之所有，以詐術使人將本人或第三人之物交付者，處五年以
下有期徒刑、拘役或科或併科一千元以下罰金。


司法院資訊處製作；財團法人民間司法改革基金會備份。
